---
title: "Evolución territorial del voto por Gustavo Petro en Cundinamarca y Bogota DC"
subtitle: "Elecciones presidenciales 2018–2022"
author: 
  - "Centro de Investigación en Economía y Finanzas (CIENFI)"
  - "Universidad Icesi"
lang: es
format: 
  html:
    self-contained: true
    number-sections: true
    code-fold: false
    code-tools: false
    toc: true
    toc-depth: 3
    toc-location: left
    theme: cosmo
    fontsize: 18px
    page-layout: full
    df-print: paged
    smooth-scroll: true
    embed-resources: true
execute:
  echo: false
  warning: false
  message: false
editor: visual
---

```{r setup, include=FALSE}
knitr::opts_chunk$set(echo = FALSE, warning = FALSE, message = FALSE, fig.width = 10, fig.height = 10)
```

```{r librerias}
# Cargar librerías
library(tidyverse)
library(rio)
library(sf)
library(leaflet)
library(crosstalk)
library(DT)
library(scales)
library(htmltools)
library(plotly)
library(kableExtra)
library(patchwork)
library(ggrepel)
library(dplyr)
```

```{r cargar_datos_procesados}
# ============================================================================
# CARGAR TODOS LOS OUTPUTS DE LOS PASOS ANTERIORES
# ============================================================================

# Datos preparados
#datos_comparacion <- readRDS(
#  file.path("..", "02_prepare", "output", "datos_comparacion.rds")
#)

# Ruta relativa segura
datos_comparacion <- readRDS("../02_prepare/output/datos_comparacion.rds")

datos_mapa <- readRDS(
  file.path("..", "02_prepare", "output", "datos_mapa.rds")
)

```

::: {.callout-tip appearance="minimal" title="Resumen"}
Este informe presenta un análisis comparativo de los resultados electorales en el departamento de Cundinmarca para las elecciones presidenciales de **2018** y **2022**, con énfasis en la **evolución territorial del voto de Gustavo Petro** entre ambos ciclos electorales.

El analis muestra cómo cambiaron los patrones de apoyo en **primera** y **segunda vuelta**, y contrasta estas dinámicas con los candidatos que disputaron la segunda vuelta en cada elección: Iván Duque (2018) y Rodolfo Hernández (2022).

A partir de información desagregada por puesto de votación, se identifican variaciones espaciales en la intensidad del voto, cambios en la participación y reconfiguraciones del mapa electoral departamental, con el fin de aportar evidencia clara y útil para el análisis político y territorial.
:::

# Análisis Municipal

Cundinamarca se divide en **116 municipios y un Distrito Capital** que concentra gran parte de la población y del electorado. Entre 2018 y 2022, el apoyo a Gustavo Petro **creció de manera moderada**, destacando a Bogota (52.8% → 58% ) y municipios clave como Soacha (56.2% → 66.7%), Mosquera (47.8% → 54.4%) y Facatativa (42.6% → 53.2%).

El mapa permite explorar los resultados por municipio y visualizar cómo se intensificó el respaldo. Se observa que municipios donde Petro tenia un electorado consolidado se mantuvieron para las siguientes elecciones con pequeñas variaciones.

::: panel-tabset
## Segunda vuelta

```{r}
# Cargar mapas de Atlantico
magdalena_map_1 <- readRDS("../03_figures/output/cundi_map_2018.rds")
magdalena_map_2 <- readRDS("../03_figures/output/cundi_map_2022.rds")

# Definir colores rojos
colores_rojos <- c(
  "0-20%"  = "#fff5f0",
  "20-30%" = "#fee0d2",
  "30-40%" = "#fcbba1",
  "40-50%" = "#fc9272",
  ">50%"   = "#fb6a4a"
)

# Categorizar votos (si no lo has hecho)
categorizar_votos <- function(df) {
  df %>%
    mutate(prop_cat = case_when(
      prop_mpio < 0.2 ~ "0-20%",
      prop_mpio >= 0.2 & prop_mpio < 0.3 ~ "20-30%",
      prop_mpio >= 0.3 & prop_mpio < 0.4 ~ "30-40%",
      prop_mpio >= 0.4 & prop_mpio < 0.5 ~ "40-50%",
      prop_mpio >= 0.5 ~ ">50%"
    )) %>%
    mutate(prop_cat = factor(prop_cat,
                             levels = c("0-20%", "20-30%", "30-40%", "40-50%", ">50%")))
}

magdalena_map_1 <- categorizar_votos(magdalena_map_1)
magdalena_map_2 <- categorizar_votos(magdalena_map_2)

pal <- colorFactor(
  palette = colores_rojos,
  domain = magdalena_map_1$prop_cat
)

leaflet() %>%
  addProviderTiles("CartoDB.Positron") %>%
  addPolygons(
    data = magdalena_map_1,
    fillColor = ~pal(prop_cat),
    color = "black",
    weight = 1,
    fillOpacity = 0.7,
    label = ~mpio_label,
    group = "2018",
    highlight = highlightOptions(
      weight = 3,
      color = "#666",
      fillOpacity = 0.9,
      bringToFront = TRUE
    )
  ) %>%
  addPolygons(
    data = magdalena_map_2,
    fillColor = ~pal(prop_cat),
    color = "black",
    weight = 1,
    fillOpacity = 0.7,
    label = ~mpio_label,
    group = "2022",
    highlight = highlightOptions(
      weight = 3,
      color = "#666",
      fillOpacity = 0.9,
      bringToFront = TRUE
    )
  ) %>%
  addLegend(
    "bottomright",
    colors = colores_rojos,
    labels = names(colores_rojos),
    title = "Proporción de votos"
  ) %>%
  addLayersControl(
    baseGroups = c("2018", "2022"),
    options = layersControlOptions(collapsed = FALSE)
  ) %>%
  hideGroup("2022")
```
:::

## Participación Electoral

En 2018 la participación cayó entre primera y segunda vuelta (de **4.58 millones a 4.44 millones de votos**), en 2022 ocurrió lo contrario, aumentando de **5.21 millones a 5.34 millones de votante**s, aunque el incremento no fue tan pronunciado. Lo más revelador está en la evolución del apoyo a Petro: en primera vuelta su proporción se disparó de **27.44%** en 2018 a **43.09%** en 2022, ganando casi **16** puntos porcentuales; en segunda vuelta el crecimiento fue más moderado, pero igualmente determinante, pasó de **49.33%** a **54.01%,** superando por primera vez la mayoría absoluta en esta región.

Esto muestra que Petro no solo aumentó su caudal de votos, sino que mejoró considerablemente su alcance electoral, convirtiendo a más de la mitad del electorado activo de la capital y Cundinamarca en sus votantes durante la ronda decisiva de 2022.

```{r resumen_general}
# Calcular totales del departamento
total_votos_v1_2018 <- sum(datos_comparacion$t_votos_v1_2018, na.rm = TRUE)
total_votos_v2_2018 <- sum(datos_comparacion$t_votos_v2_2018, na.rm = TRUE)
total_votos_v1_2022 <- sum(datos_comparacion$t_votos_v1_2022, na.rm = TRUE)
total_votos_v2_2022 <- sum(datos_comparacion$t_votos_v2_2022, na.rm = TRUE)

# Calcular votos de Petro
petro_v1_2018 <- sum(datos_comparacion$Petro_v1_2018, na.rm = TRUE)
petro_v2_2018 <- sum(datos_comparacion$Petro_v2_2018, na.rm = TRUE)
petro_v1_2022 <- sum(datos_comparacion$Petro_v1_2022, na.rm = TRUE)
petro_v2_2022 <- sum(datos_comparacion$Petro_v2_2022, na.rm = TRUE)

# Crear tabla de participación electoral
resumen <- tibble(
  Indicador = c(
    "Total Votos 2018 - Primera Vuelta",
    "Total Votos 2018 - Segunda Vuelta",
    "Total Votos 2022 - Primera Vuelta",
    "Total Votos 2022 - Segunda Vuelta"
  ),
  Valor = c(
    total_votos_v1_2018,
    total_votos_v2_2018,
    total_votos_v1_2022,
    total_votos_v2_2022
  ),
  `Proporción Petro (%)` = c(
    (petro_v1_2018 / total_votos_v1_2018) * 100,
    (petro_v2_2018 / total_votos_v2_2018) * 100,
    (petro_v1_2022 / total_votos_v1_2022) * 100,
    (petro_v2_2022 / total_votos_v2_2022) * 100
  )
)

resumen %>% 
  mutate(
    Valor = comma(Valor),
    `Proporción Petro (%)` = paste0(round(`Proporción Petro (%)`, 2), "%")
  ) %>% 
  kbl(align = c("l", "r", "r")) %>% 
  kable_styling(
    bootstrap_options = c("condensed", "hover"),
    full_width = FALSE,
    position = "left",
    font_size = 12
  ) %>% 
  column_spec(1, bold = TRUE, width = "18em") %>% 
  column_spec(2, width = "8em") %>% 
  column_spec(3, width = "10em", color = "white", background = "#3498db") %>% 
  row_spec(0, bold = TRUE, color = "white", background = "#2c3e50")
```

## Petro frente a sus contrincantes

Petro obtuvo un crecimiento significativo respecto a su apoyo, en primera vuelta pasó de **1.25 millones de votos a 2.24 millones**, representando un incremento notable del **78.79%,** en segunda vuelta, aunque el crecimiento fue menor en términos porcentuales **(31.59%)**, mantuvo esta tendencia positiva; en contraste, sus contrincantes directos en ambas elecciones mostraron crecimientos mucho más modestos, apenas **6.87%** en primera vuelta y **14.81%** en segunda vuelta.

La distinción es clara, Petro logró expandir considerablemente su base electoral en la capital y el departamento circundante entre ambas contiendas, consolidando un apoyo que **casi se duplicó en la primera ronda electoral** mientras que Duque y Hernández mantuvieron cifras relativamente estables.

```{r tabla_agregada_mejorada}
# Crear tabla resumen con métricas adicionales
tabla_cundinamarca_larga <- tibble(
  Región = rep("Cundinamarca", 4),
  Candidato = c("Gustavo Petro", "Gustavo Petro", 
                "Contrincante (Duque 2018 / Hernández 2022)", 
                "Contrincante (Duque 2018 / Hernández 2022)"),
  Vuelta = rep(c("Primera Vuelta", "Segunda Vuelta"), 2),
  
  `2018` = c(
    sum(datos_comparacion$Petro_v1_2018, na.rm = TRUE),
    sum(datos_comparacion$Petro_v2_2018, na.rm = TRUE),
    sum(datos_comparacion$Duque_v1_2018, na.rm = TRUE),
    sum(datos_comparacion$Duque_v2_2018, na.rm = TRUE)
  ),
  
  `2022` = c(
    sum(datos_comparacion$Petro_v1_2022, na.rm = TRUE),
    sum(datos_comparacion$Petro_v2_2022, na.rm = TRUE),
    sum(datos_comparacion$Hernandez_v1_2022, na.rm = TRUE),
    sum(datos_comparacion$Hernandez_v2_2022, na.rm = TRUE)
  )
) %>%
  mutate(
    `Δ Absoluta` = `2022` - `2018`,
    `Δ %` = ((`2022` - `2018`) / `2018`) * 100
  )

# Mostrar tabla formateada
tabla_cundinamarca_larga %>%
  mutate(
    `2018` = comma(`2018`),
    `2022` = comma(`2022`),
    `Δ Absoluta` = paste0(ifelse(`Δ Absoluta` > 0, "+", ""), comma(`Δ Absoluta`)),
    `Δ %` = paste0(ifelse(`Δ %` > 0, "+", ""), round(`Δ %`, 2), "%")
  ) %>%
  knitr::kable(
    align = c("l", "l", "l", "r", "r", "r", "r")
  ) %>%
  kable_styling(bootstrap_options = c("striped", "hover", "condensed", "bordered")) %>%
  row_spec(1:2, background = "#d4edda") %>%  # Color suave para Petro
  row_spec(3:4, background = "#f8d7da")      # Color suave para contrincantes
```

## Resultados por municipio

Bogotá, con 617 puestos de votación (44% del total), lideró el crecimiento absoluto con 433 mil votos adicionales en primera vuelta, aunque su crecimiento porcentual (40.9%) estuvo por debajo del promedio regional.

Los mayores crecimientos porcentuales se concentraron en municipios pequeños y medianos, destacan casos como El Rosal (169.6%), Guatavita (172.9%), La Peña (178.6%), Supata (155.7%) y Tibirita (151.8%); sin embargo, el impacto real de estos crecimientos es limitado dado el reducido tamaño electoral de estos territorios, El Rosal, por ejemplo, apenas sumó 2,122 votos nuevos pese a casi triplicar su votación.

En el rango intermedio, municipios como Mosquera (+132.6%), Facatativá (+96.1%) y Madrid (+97.8%) lograron crecimientos significativos tanto en términos porcentuales como absolutos, consolidándose como bastiones regionales. Soacha, el segundo municipio más poblado, aunque su crecimiento porcentual fue modesto (48.7% en primera vuelta), su peso demográfico limitado en comparación con Bogotá refleja una dinámica metropolitana diferenciada.

```{r tabla_municipios_detallada}
resumen_municipios <- datos_comparacion %>% 
  filter(ambos) %>% 
  group_by(mpio) %>% 
  summarise(
    `N° Puestos` = n(),
    
    # Petro Primera Vuelta
    `Petro 2018 V1` = sum(Petro_v1_2018, na.rm = TRUE),
    `Petro 2022 V1` = sum(Petro_v1_2022, na.rm = TRUE),
    `Δ Abs V1` = `Petro 2022 V1` - `Petro 2018 V1`,
    `Δ % V1` = ((`Petro 2022 V1` - `Petro 2018 V1`) / `Petro 2018 V1`) * 100,
    
    # Petro Segunda Vuelta
    `Petro 2018 V2` = sum(Petro_v2_2018, na.rm = TRUE),
    `Petro 2022 V2` = sum(Petro_v2_2022, na.rm = TRUE),
    `Δ Abs V2` = `Petro 2022 V2` - `Petro 2018 V2`,
    `Δ % V2` = ((`Petro 2022 V2` - `Petro 2018 V2`) / `Petro 2018 V2`) * 100,
    
    # Participación
    `Part. Δ %` = mean(var_participacion_v2, na.rm = TRUE)
  ) %>% 
  arrange(desc(`Δ Abs V2`))

# Función para aplicar color condicional
color_var <- function(x) {
  case_when(
    x > 0 ~ "#27ae60",   # Verde
    x < 0 ~ "#c0392b",   # Rojo
    TRUE ~ "#2c3e50"     # Gris oscuro
  )
}

resumen_municipios %>% 
  mutate(
    across(c(`Petro 2018 V1`, `Petro 2022 V1`, `Δ Abs V1`,
             `Petro 2018 V2`, `Petro 2022 V2`, `Δ Abs V2`), ~comma(.x)),
    `Δ % V1` = paste0(ifelse(`Δ % V1` > 0, "+", ""), round(`Δ % V1`, 1), "%"),
    `Δ % V2` = paste0(ifelse(`Δ % V2` > 0, "+", ""), round(`Δ % V2`, 1), "%"),
    `Part. Δ %` = paste0(ifelse(`Part. Δ %` > 0, "+", ""), round(`Part. Δ %`, 1), "%")
  ) %>% 
  kbl(align = c("l", rep("r", 10))) %>% 
  kable_styling(
    bootstrap_options = c("striped", "hover", "condensed"),
    full_width = TRUE,
    position = "left",
    font_size = 13
  ) %>% 
  column_spec(1, bold = TRUE, width = "12em") %>% 
  column_spec(6, 
    color = spec_color(resumen_municipios$`Δ % V1`, 
                       begin = 0.3, end = 0.9, 
                       option = "D", direction = 1)
  ) %>% 
  column_spec(10, 
    color = spec_color(resumen_municipios$`Δ % V2`, 
                       begin = 0.3, end = 0.9, 
                       option = "D", direction = 1)
  ) %>% 
  column_spec(11, 
    color = spec_color(resumen_municipios$`Part. Δ %`, 
                       begin = 0.3, end = 0.9, 
                       option = "D", direction = 1)
  ) %>% 
  row_spec(0, bold = TRUE, color = "white", background = "#2c3e50") %>% 
  scroll_box(width = "100%", height = "500px")
```

------------------------------------------------------------------------

# Análisis a Nivel Puesto de Votación

Para 2022, Cundinamarca y Bogotá contaron con **1.404** **puestos de votación** habilitados por la Registraduría, distribuidos en 1**16 municipios más la capital colombiana, que concentra** **901** de ellos, más del **50%** del total. Le siguen Soacha con 52 puestos, Fusagasugá con 21, Facatativá con 18 y Girardot con 17; en el otro extremo se encuentran **33 municipios con solo 1 puesto de votación**.

Esta distribución refleja la marcada concentración demográfica y electoral de la región, Bogotá, como núcleo urbano principal, alberga prácticamente dos tercios de los puestos de votación, lo que evidencia su peso determinante en los resultados electorales del departamento. La brecha con los municipios aledaños es considerable, incluso Soacha, el segundo municipio más poblado y que funciona como área metropolitana de la capital, apenas alcanza 52 puestos, menos del **6% del total**, lo que demuestra que cualquier estrategia electoral en la región debe necesariamente priorizar a Bogotá, donde se decide la mayor parte del resultado.

## Correlación de Votos 2018 vs 2022

Este gráfico compara puesto por puesto el desempeño de Petro en segunda vuelta entre ambas elecciones. Cada punto representa un puesto de votación: en el eje horizontal está su votación en 2018, en el vertical la de 2022. La línea punteada marca el equilibrio: si un puesto cayera exactamente sobre ella, significaría que Petro obtuvo los mismos votos en ambos años.

**La mayoría de los puntos se alinean alrededor de la diagonal**, lo que indica que los territorios donde Petro obtuvo más votos inicialmente tendieron también a registrar mayores niveles en 2022. En términos sustantivos, el crecimiento electoral aparece más como un proceso de **ampliación sobre bases previas** que como una redistribución territorial del apoyo.

El único punto divergente corresponde al puesto Censoferia Exposicion en Bogotá, que pese a su enorme volumen electoral registró una caída del 16,9% entre 2018 y 2022, reflejando la naturaleza atípica de los puestos de censo y no un cambio territorial en el apoyo electoral.

```{r correlacion_petro_interactivo, echo=FALSE}
library(plotly)

p <- datos_comparacion %>% 
  filter(ambos) %>% 
  ggplot(
    aes(
      x = Petro_v2_2018,
      y = Petro_v2_2022,
      text = paste0(
        "<b>Puesto:</b> ", puesto_nom, "<br>",
        "<b>Municipio:</b> ", mpio, "<br>",
        "<b>Votos 2018:</b> ", comma(Petro_v2_2018), "<br>",
        "<b>Votos 2022:</b> ", comma(Petro_v2_2022), "<br>",
        "<b>Variación (%):</b> ", round(var_Petro_v2, 1)
      )
    )
  ) +
  geom_point(
    aes(color = var_Petro_v2, size = t_votos_v2_2022),
    alpha = 0.85,
    stroke = 0.4
  ) +
  geom_abline(intercept = 0, slope = 1, linetype = "dashed", color = "black") +
  scale_color_gradient2(
    low = "#8B0000",      # rojo fuerte
    mid = "#FFFFFF",      # blanco puro
    high = "#003300",     # verde oscuro
    midpoint = 0
  ) +
  scale_size_continuous(range = c(4, 10)) +
  labs(
    x = "Votos Petro 2018 (2da vuelta)",
    y = "Votos Petro 2022 (2da vuelta)"
  ) +
  theme_minimal(base_size = 13) +
  theme(
    legend.position = "none",
    panel.grid.minor = element_blank()
  )

ggplotly(p, tooltip = "text")

```

## Mayores Ganancias de Petro

Estos diez puestos registraron las mayores variaciones absolutas en el voto por Petro al comparar las rondas finales de 2018 y 2022, concentradas exclusivamente en Bogotá y , particularmente, en puestos ubicados en zonas de expansión urbana y periferias populares como El Rincón B, Ciudadela El Porvenir, Recreo Michelsen y Portal Usme. Estos territorios combinaron aumentos muy elevados en términos absolutos y porcentuales, el crecimiento electoral no se originó en los centros tradicionales de votación sino en áreas de reciente densificación poblacional.

```{r top_ganancias}
datos_comparacion %>% 
  filter(ambos, !is.na(var_abs_Petro_v2)) %>% 
  arrange(desc(var_abs_Petro_v2)) %>% 
  head(10) %>% 
  select(
    Municipio = mpio,
    Puesto = puesto_nom,
    `2018` = Petro_v2_2018,
    `2022` = Petro_v2_2022,
    `Ganancia` = var_abs_Petro_v2,
    `Var %` = var_Petro_v2
  ) %>% 
  mutate(
    across(c(`2018`, `2022`, Ganancia), ~comma(.x)),
    `Var %` = paste0("+", round(`Var %`, 1), "%")
  ) %>% 
  kbl(align = c("l", "l", rep("r", 4))) %>% 
  kable_styling(
    bootstrap_options = c("condensed", "hover"),
    full_width = FALSE,
    font_size = 12
  ) %>% 
  row_spec(0, bold = TRUE, color = "white", background = "#27ae60") %>% 
  column_spec(1:2, bold = TRUE, width = "10em") %>% 
  column_spec(3:6, width = "7em")
```

## Mayores Pérdidas de Petro

No todo fue crecimiento, las mayores pérdidas de Petro también se concentran exclusivamente en Bogotá, el caso más significativo es el Puesto Censoferia Exposición, que registra la mayor caída absoluta (-7.942 votos), aunque su magnitud responde en gran medida a su tamaño dentro del sistema electoral, pues, este puesto concentra votación altamente móvil y menos territorializada. Varias de las reducciones más fuertes como El Rincón, Las Orquídeas, La Toscana Lisboa o Sabana de Tibabuyes se ubican en sectores del noroccidente y occidente de la ciudad.

```{r top_perdidas}
datos_comparacion %>% 
  filter(ambos, !is.na(var_abs_Petro_v2)) %>% 
  arrange(var_abs_Petro_v2) %>% 
  head(10) %>% 
  select(
    Municipio = mpio,
    Puesto = puesto_nom,
    `2018` = Petro_v2_2018,
    `2022` = Petro_v2_2022,
    `Pérdida` = var_abs_Petro_v2,
    `Var %` = var_Petro_v2
  ) %>% 
  mutate(
    across(c(`2018`, `2022`, Pérdida), ~comma(.x)),
    `Var %` = paste0(round(`Var %`, 1), "%")
  ) %>% 
  kbl(align = c("l", "l", rep("r", 4))) %>% 
  kable_styling(
    bootstrap_options = c("condensed", "hover"),
    full_width = FALSE,
    font_size = 12
  ) %>% 
  row_spec(0, bold = TRUE, color = "white", background = "#c0392b") %>% 
  column_spec(1:2, bold = TRUE, width = "10em") %>% 
  column_spec(3:6, width = "7em")
```

## Puestos que Cambiaron de Ganador entre elecciones (Flips)

En la primera vuelta de 2018 Duque lideraba 341 puestos, Fajardo 333 y Petro 317, reflejando un escenario competitivo sin predominio claro, para 2022, en cambio, el patrón cambia, Petro pasa a encabezar 611 puestos, casi duplicando su presencia territorial, mientras Hernández concentra 322 y Gutiérrez queda reducido a un número marginal. La segunda vuelta confirma un cambio más estructural que abrupto. Petro ya era competitivo en 2018, cuando ganó 544 puestos frente a 447 de Duque, pero en 2022 amplía su dominio hasta 584 puestos mientras la oposición se reorganiza alrededor de Hernández con 407.

El cruce de ganadores entre elecciones permite precisar el mecanismo del cambio, Petro conserva prácticamente intacto su territorio, 538 puestos que ya ganaba en 2018 permanecen bajo su liderazgo en 2022. En contraste, la mayor transición ocurre dentro del bloque opositor, donde 402 puestos pasan de Duque a Hernández, evidenciando continuidad del voto contrario más que conversión directa hacia Petro (solo 45 puestos cambian directamente de Duque a Petro).

Esto se complementa con la fuerte estabilidad observada en los extremos territoriales, 314 puestos donde Petro gana sistemáticamente en todas las elecciones y vueltas (95% en Bogotá) y 356 donde nunca se impone, distribuidos regionalmente como bloque opositor persistente, esto indica que la estabilidad del voto favorable no es homogénea regionalmente, sino fundamentalmente metropolitana.

```{r analisis_flips}
# Tabla de flips - CONSIDERANDO TODOS LOS CANDIDATOS
flips_completa <- datos_comparacion %>% 
  filter(ambos) %>% 
  mutate(
    # Determinar si Petro ganó en todas las vueltas de ambas elecciones
    petro_gano_todas = (ganador_v1_2018 == "Petro" & ganador_v2_2018 == "Petro" &
                        ganador_v1_2022 == "Petro" & ganador_v2_2022 == "Petro"),
    # Determinar si Petro no ganó en ninguna
    petro_perdio_todas = (ganador_v1_2018 != "Petro" & ganador_v2_2018 != "Petro" &
                          ganador_v1_2022 != "Petro" & ganador_v2_2022 != "Petro")
  ) %>% 
  select(
    Municipio = mpio,
    Puesto = puesto_nom,
    `2018 V1` = ganador_v1_2018,
    `2018 V2` = ganador_v2_2018,
    `2022 V1` = ganador_v1_2022,
    `2022 V2` = ganador_v2_2022,
    petro_gano_todas,
    petro_perdio_todas
  ) %>% 
  arrange(Municipio, Puesto)

# Crear índices para colorear filas
idx_petro_todas <- which(flips_completa$petro_gano_todas)
idx_petro_ninguna <- which(flips_completa$petro_perdio_todas)

# Tabla principal
flips_completa %>% 
  select(-petro_gano_todas, -petro_perdio_todas) %>% 
  kbl(align = c("l", "l", rep("c", 4))) %>% 
  kable_styling(
    bootstrap_options = c("condensed", "hover", "striped"),
    full_width = FALSE,
    font_size = 11
  ) %>% 
  column_spec(1, bold = TRUE, width = "10em") %>% 
  column_spec(2, width = "15em") %>% 
  column_spec(3:6, width = "7em") %>% 
  add_header_above(c(" " = 2, "Ganador 2018" = 2, "Ganador 2022" = 2)) %>% 
  row_spec(0, bold = TRUE, color = "white", background = "#2c3e50") %>% 
  row_spec(idx_petro_todas, background = "#c8e6c9", bold = TRUE) %>% 
  row_spec(idx_petro_ninguna, background = "#ffcdd2") %>% 
  scroll_box(width = "100%", height = "600px")
```

## Mirada espacial de los votos

Este mapa interactivo geolocaliza cada uno de los 994 puestos de votación de Cundinamarca y Bogota, muestra visualmente cómo cambió el voto por Petro en segunda vuelta entre ambas elecciones. Cada círculo representa un puesto: su tamaño es proporcional a la participación electoral (mientras mayor el número de votantes, más grande el punto), y su color indica la magnitud del cambio.

El amarillo domina el mapa. Los puntos en *🟢 verde oscuro (50% o más)* corresponden a los puestos donde Petro duplicó o triplicó su votación. El *🟢 verde claro (25% a 50%)* señala crecimientos moderados pero significativos. El *🟡 amarillo (-25% a 25%)* indica estabilidad relativa. Los pocos puntos en *🟠 naranja (-50% a -25%)* y *🔴 rojo oscuro (-50% o más)*, muestran las pérdidas más relevantes. Los puntos en *⚫ gris* corresponden a puestos sin información comparable.

Geográficamente, **Bogotá** presenta una estructura espacial en zonas. El **sur y centro** muestra predominio absoluto de amarillo con manchas de verde claro, reflejando consolidación en territorios ya conquistados en 2018 donde Petro partía de votaciones superiores al 60% y creció moderadamente. El **occidente** emerge como el territorio de mayor dinamismo, con concentración de verdes claros y oscuros que forman un corredor de expansión hacia los municipios de la Sabana Occidental. El **norte** presenta algunos de los puntos rojos y naranjas del mapa. La **Sabana Occidental** presenta los crecimientos más notables del departamento. Municipios como Madrid, Mosquera, Facatativá y Funza exhiben predominio de verdes oscuros y claros, con tasas promedio de expansión superiores al 100% en primera vuelta y 40% en segunda vuelta.

El mapa es interactivo: se puede hacer clic en cualquier punto para observar el detalle de cada puesto específico, y filtrar por municipio usando el selector superior, lo que permite identificar patrones locales con mayor precisión.

```{r mapa_interactivo, fig.height=10}
# Calcular tamaños de radio proporcionales a participación
datos_mapa <- datos_mapa %>% 
  mutate(
    # Usar votos de segunda vuelta 2022 (o 2018 si no hay 2022)
    votos_referencia = coalesce(t_votos_v2_2022, t_votos_v2_2018, 0),
    # Escalar radius entre 4 y 18 basado en participación (raíz cuadrada para mejor visualización)
    radius_scaled = scales::rescale(sqrt(votos_referencia), to = c(4, 18))
  )

# Preparar datos para crosstalk
datos_compartidos <- SharedData$new(
  datos_mapa %>% 
    mutate(
      mpio = ifelse(is.na(mpio), "Sin municipio", mpio),
      puesto_nom = ifelse(is.na(puesto_nom), "Sin nombre", puesto_nom)
    ),
  key = ~id_puesto
)

# Paleta de colores con rangos
pal <- colorBin(
  palette = c("#d73027", "#fc8d59", "#fee08b", "#d9ef8b", "#91cf60", "#1a9850"),
  domain = datos_mapa$var_Petro_v2,
  bins = c(-Inf,-50, -25, 25, 50, 100, Inf),
  na.color = "#808080"
)

# Filtro por municipio
filter_select(
  id = "municipio",
  label = "Selecciona municipio:",
  sharedData = datos_compartidos,
  group = ~mpio,
  multiple = TRUE
)

# Crear el mapa con fondo claro, más grande y puntos proporcionales
leaflet(datos_compartidos, height = 750, width = "100%") %>% 
  # Usar CartoDB Positron para fondo minimalista y claro
  addProviderTiles(providers$CartoDB.Positron) %>%
  addCircleMarkers(
    lng = ~lon,
    lat = ~lat,
    radius = ~radius_scaled,  # Radio variable según participación
    color = "#2c3e50",  # Borde oscuro para mejor contraste
    fillColor = ~pal(var_Petro_v2),
    fillOpacity = 0.7,
    stroke = TRUE,
    weight = 1.5,
    opacity = 0.9,
    popup = ~paste0(
      "<div style='width:520px; background-color:#ffffff; padding:15px; border-radius:8px; box-shadow:0 2px 8px rgba(0,0,0,0.15);'>",
      "<h4 style='margin:0 0 10px 0; color:#2c3e50; border-bottom:2px solid #3498db; padding-bottom:8px;'><strong>", puesto_nom, "</strong></h4>",
      "<p style='margin:5px 0; font-size:13px;'><strong>Municipio:</strong> ", mpio, "</p>",
      "<p style='margin:5px 0; font-size:13px;'><strong>ID:</strong> ", id_puesto, "</p>",
      
      ifelse(solo_2018, 
        "<div style='margin:10px 0; padding:10px; background-color:#fff3cd; border-left:4px solid #ffc107; border-radius:4px;'><strong>⚠️ Solo datos 2018</strong></div>",
        ifelse(solo_2022,
          "<div style='margin:10px 0; padding:10px; background-color:#d1ecf1; border-left:4px solid #17a2b8; border-radius:4px;'><strong>ℹ️ Solo datos 2022</strong></div>",
          "")),
      
      "<hr style='margin:15px 0; border:none; border-top:1px solid #ddd;'>",
      
      "<table style='width:100%; border-collapse: collapse; font-size:12px; background-color:#ffffff;'>",
      "<thead>",
      "<tr style='background-color:#34495e; color:white;'>",
      "<th colspan='4' style='padding:10px; text-align:center; border:1px solid #bdc3c7; font-size:13px;'>GUSTAVO PETRO</th>",
      "</tr>",
      "<tr style='background-color:#ecf0f1;'>",
      "<th style='padding:6px; border:1px solid #bdc3c7; font-weight:bold;'></th>",
      "<th style='padding:6px; border:1px solid #bdc3c7; text-align:center; font-weight:bold;'>2018</th>",
      "<th style='padding:6px; border:1px solid #bdc3c7; text-align:center; font-weight:bold;'>2022</th>",
      "<th style='padding:6px; border:1px solid #bdc3c7; text-align:center; font-weight:bold;'>Δ</th>",
      "</tr>",
      "</thead>",
      "<tbody style='background-color:#ffffff;'>",
      "<tr style='background-color:#ffffff;'>",
      "<td style='padding:6px; border:1px solid #bdc3c7; background-color:#f8f9fa;'><strong>1ª Vuelta</strong></td>",
      "<td style='padding:6px; border:1px solid #bdc3c7; text-align:right; background-color:#ffffff;'>", 
        ifelse(!is.na(Petro_v1_2018), comma(Petro_v1_2018), "N/A"), "</td>",
      "<td style='padding:6px; border:1px solid #bdc3c7; text-align:right; background-color:#ffffff;'>", 
        ifelse(!is.na(Petro_v1_2022), comma(Petro_v1_2022), "N/A"), "</td>",
      "<td style='padding:6px; border:1px solid #bdc3c7; text-align:right; font-weight:bold; background-color:#ffffff; color:", 
        ifelse(!is.na(var_Petro_v1) & var_Petro_v1 > 0, "#27ae60", 
               ifelse(!is.na(var_Petro_v1) & var_Petro_v1 < 0, "#c0392b", "black")), ";'>", 
        ifelse(!is.na(var_Petro_v1), paste0(ifelse(var_Petro_v1 > 0, "+", ""), round(var_Petro_v1, 1), "%"), "N/A"), "</td>",
      "</tr>",
      "<tr style='background-color:#ffffff;'>",
      "<td style='padding:6px; border:1px solid #bdc3c7; background-color:#f8f9fa;'><strong>2ª Vuelta</strong></td>",
      "<td style='padding:6px; border:1px solid #bdc3c7; text-align:right; background-color:#ffffff;'>", 
        ifelse(!is.na(Petro_v2_2018), comma(Petro_v2_2018), "N/A"), "</td>",
      "<td style='padding:6px; border:1px solid #bdc3c7; text-align:right; background-color:#ffffff;'>", 
        ifelse(!is.na(Petro_v2_2022), comma(Petro_v2_2022), "N/A"), "</td>",
      "<td style='padding:6px; border:1px solid #bdc3c7; text-align:right; font-weight:bold; background-color:#ffffff; color:", 
        ifelse(!is.na(var_Petro_v2) & var_Petro_v2 > 0, "#27ae60", 
               ifelse(!is.na(var_Petro_v2) & var_Petro_v2 < 0, "#c0392b", "black")), ";'>", 
        ifelse(!is.na(var_Petro_v2), paste0(ifelse(var_Petro_v2 > 0, "+", ""), round(var_Petro_v2, 1), "%"), "N/A"), "</td>",
      "</tr>",
      "</tbody>",
      "</table>",
      
      "<div style='height:12px;'></div>",
      
      "<table style='width:100%; border-collapse: collapse; font-size:12px; background-color:#ffffff;'>",
      "<thead>",
      "<tr style='background-color:#c0392b; color:white;'>",
      "<th colspan='4' style='padding:10px; text-align:center; border:1px solid #bdc3c7; font-size:13px;'>CONTRINCANTES</th>",
      "</tr>",
      "<tr style='background-color:#ecf0f1;'>",
      "<th style='padding:6px; border:1px solid #bdc3c7; font-weight:bold;'></th>",
      "<th style='padding:6px; border:1px solid #bdc3c7; text-align:center; font-weight:bold;'>Duque 2018</th>",
      "<th style='padding:6px; border:1px solid #bdc3c7; text-align:center; font-weight:bold;'>Hernández 2022</th>",
      "<th style='padding:6px; border:1px solid #bdc3c7; text-align:center; font-weight:bold;'>Δ</th>",
      "</tr>",
      "</thead>",
      "<tbody style='background-color:#ffffff;'>",
      "<tr style='background-color:#ffffff;'>",
      "<td style='padding:6px; border:1px solid #bdc3c7; background-color:#f8f9fa;'><strong>1ª Vuelta</strong></td>",
      "<td style='padding:6px; border:1px solid #bdc3c7; text-align:right; background-color:#ffffff;'>", 
        ifelse(!is.na(Duque_v1_2018), comma(Duque_v1_2018), "N/A"), "</td>",
      "<td style='padding:6px; border:1px solid #bdc3c7; text-align:right; background-color:#ffffff;'>", 
        ifelse(!is.na(Hernandez_v1_2022), comma(Hernandez_v1_2022), "N/A"), "</td>",
      "<td style='padding:6px; border:1px solid #bdc3c7; text-align:right; font-weight:bold; background-color:#ffffff; color:", 
        ifelse(!is.na(var_Contrincante_v1) & var_Contrincante_v1 > 0, "#27ae60", 
               ifelse(!is.na(var_Contrincante_v1) & var_Contrincante_v1 < 0, "#c0392b", "black")), ";'>", 
        ifelse(!is.na(var_Contrincante_v1), paste0(ifelse(var_Contrincante_v1 > 0, "+", ""), round(var_Contrincante_v1, 1), "%"), "N/A"), "</td>",
      "</tr>",
      "<tr style='background-color:#ffffff;'>",
      "<td style='padding:6px; border:1px solid #bdc3c7; background-color:#f8f9fa;'><strong>2ª Vuelta</strong></td>",
      "<td style='padding:6px; border:1px solid #bdc3c7; text-align:right; background-color:#ffffff;'>", 
        ifelse(!is.na(Duque_v2_2018), comma(Duque_v2_2018), "N/A"), "</td>",
      "<td style='padding:6px; border:1px solid #bdc3c7; text-align:right; background-color:#ffffff;'>", 
        ifelse(!is.na(Hernandez_v2_2022), comma(Hernandez_v2_2022), "N/A"), "</td>",
      "<td style='padding:6px; border:1px solid #bdc3c7; text-align:right; font-weight:bold; background-color:#ffffff; color:", 
        ifelse(!is.na(var_Contrincante_v2) & var_Contrincante_v2 > 0, "#27ae60", 
               ifelse(!is.na(var_Contrincante_v2) & var_Contrincante_v2 < 0, "#c0392b", "black")), ";'>", 
        ifelse(!is.na(var_Contrincante_v2), paste0(ifelse(var_Contrincante_v2 > 0, "+", ""), round(var_Contrincante_v2, 1), "%"), "N/A"), "</td>",
      "</tr>",
      "</tbody>",
      "</table>",
      
      "<hr style='margin:15px 0; border:none; border-top:1px solid #ddd;'>",
      "<p style='font-size:11px; color:#7f8c8d; margin:0; padding:8px; background-color:#f8f9fa; border-radius:4px;'><strong>Participación Δ:</strong> ",
      ifelse(!is.na(var_participacion_v2), 
        paste0(ifelse(var_participacion_v2 > 0, "+", ""), round(var_participacion_v2, 1), "% (2ª vuelta)"), 
        "N/A"),
      "</p>",
      
      "</div>"
    ),
    label = ~puesto_nom
  ) %>% 
  addLegend(
  position = "bottomright",
  pal = pal,
  values = ~var_Petro_v2,
  title = "Variación Petro<br>2ª Vuelta (%)",
  opacity = 0.8,
  labFormat = function(type, cuts, p) {
    cuts <- as.numeric(cuts)

    paste0(
      ifelse(is.infinite(cuts[-length(cuts)]),
             ifelse(cuts[-length(cuts)] < 0, "< ", ""),
             cuts[-length(cuts)]),
      " – ",
      ifelse(is.infinite(cuts[-1]),
             ifelse(cuts[-1] > 0, "> ", ""),
             cuts[-1]),
      "%"
    )
  },
  na.label = "Sin datos"
)

```

## Resultados por puestos de votación

```{r tabla_datos_completa, results='asis'}

tabla_puestos <- datos_mapa %>% 
  st_drop_geometry() %>% 
  filter(ambos) %>% 
  select(
    Municipio = mpio,
    Puesto = puesto_nom,
    `Petro 2018 V1` = Petro_v1_2018,
    `Petro 2022 V1` = Petro_v1_2022,
    `Δ % V1` = var_Petro_v1,
    `Petro 2018 V2` = Petro_v2_2018,
    `Petro 2022 V2` = Petro_v2_2022,
    `Δ % V2` = var_Petro_v2,
    `Part. Δ %` = var_participacion_v2
  )

valores_color <- tabla_puestos %>% 
  select(`Δ % V1`, `Δ % V2`, `Part. Δ %`) %>% 
  unlist()

# Recorte robusto (percentil 95)
max_abs <- quantile(abs(valores_color), 0.95, na.rm = TRUE)

color_grad <- function(x) {

  # ---- corrección mínima: evitar NA / Inf ----
  x[!is.finite(x)] <- 0

  intensidad <- abs(x) / max_abs
  intensidad <- pmin(intensidad, 1)
  intensidad <- 0.35 + 0.65 * intensidad
  
  ifelse(
    x > 0,
    col_numeric(c("#66bb6a", "#006400"), domain = c(0.35,1))(intensidad),
    col_numeric(c("#ef5350", "#8B0000"), domain = c(0.35,1))(intensidad)
  )
}

tabla_puestos %>% 
  mutate(
    across(contains("2018") | contains("2022"), ~comma(.x)),
    `Δ % V1` = cell_spec(
      paste0(ifelse(`Δ % V1` > 0, "+", ""), round(`Δ % V1`, 1), "%"),
      color = color_grad(tabla_puestos$`Δ % V1`),
      bold = TRUE
    ),
    `Δ % V2` = cell_spec(
      paste0(ifelse(`Δ % V2` > 0, "+", ""), round(`Δ % V2`, 1), "%"),
      color = color_grad(tabla_puestos$`Δ % V2`),
      bold = TRUE
    ),
    `Part. Δ %` = cell_spec(
      paste0(ifelse(`Part. Δ %` > 0, "+", ""), round(`Part. Δ %`, 1), "%"),
      color = color_grad(tabla_puestos$`Part. Δ %`),
      bold = TRUE
    )
  ) %>% 
  kbl(
    align = c("l", "l", rep("r", 7)),
    escape = FALSE
  ) %>% 
  kable_styling(
    bootstrap_options = c("striped", "hover", "condensed"),
    full_width = TRUE,
    position = "left",
    font_size = 13
  ) %>% 
  column_spec(1, bold = TRUE, width = "10em") %>% 
  row_spec(0, bold = TRUE, color = "white", background = "#2c3e50") %>% 
  scroll_box(width = "100%", height = "500px")


```

*Nota: El análisis a nivel de puesto de votación compara únicamente aquellos puestos que se mantienen consistentes entre las elecciones de 2018 y 2022. Dado que la Registraduría Nacional del Estado Civil no garantiza la permanencia de todos los puntos electorales de una elección a otra, en el caso del departamento de Cundinamarca y Bogota DC, únicamente 994 puestos de votación coinciden entre ambos períodos.*

------------------------------------------------------------------------

```{r footer, results='asis', echo=FALSE}
cat('
<div style="text-align: center; margin-top: 40px; padding: 20px; background-color: #ecf0f1; border-radius: 8px;">
<strong style="font-size: 16px;">Evolución territorial del voto por Gustavo Petro en Cundinamarca y Bogota DC</strong><br>
<span style="font-size: 14px;">Elecciones presidenciales 2018–2022</span><br>
<em style="font-size: 12px; color: #7f8c8d;">
Centro de Investigación en Economía y Finanzas (CIENFI) – Universidad Icesi
</em>
</div>
')
```
