---
title: "Evolución territorial del voto por Gustavo Petro en el Magdalena"
subtitle: "Elecciones presidenciales 2018–2022"
author: 
  - "Centro de Investigación en Economía y Finanzas (CIENFI)"
  - "Universidad Icesi"
lang: es
format: 
  html:
    self-contained: true
    number-sections: true
    code-fold: false
    code-tools: false
    toc: true
    toc-depth: 3
    toc-location: left
    theme: cosmo
    fontsize: 18px
    page-layout: full
    df-print: paged
    smooth-scroll: true
    embed-resources: true
execute:
  echo: false
  warning: false
  message: false
editor: visual
---

```{r setup, include=FALSE}
knitr::opts_chunk$set(echo = FALSE, warning = FALSE, message = FALSE, fig.width = 10, fig.height = 10)
```

```{r librerias}
# Cargar librerías
library(tidyverse)
library(rio)
library(sf)
library(leaflet)
library(crosstalk)
library(DT)
library(scales)
library(htmltools)
library(plotly)
library(kableExtra)
library(patchwork)
library(ggrepel)
library(dplyr)
```

```{r cargar_datos_procesados}
# ============================================================================
# CARGAR TODOS LOS OUTPUTS DE LOS PASOS ANTERIORES
# ============================================================================

# Datos preparados
#datos_comparacion <- readRDS(
#  file.path("..", "02_prepare", "output", "datos_comparacion.rds")
#)

# Ruta relativa segura
datos_comparacion <- readRDS("../02_prepare/output/datos_comparacion.rds")

datos_mapa <- readRDS(
  file.path("..", "02_prepare", "output", "datos_mapa.rds")
)

```

::: {.callout-tip appearance="minimal" title="Resumen"}
Este informe presenta un análisis comparativo de los resultados electorales en el departamento del Magdalena para las elecciones presidenciales de **2018** y **2022**, con énfasis en la **evolución territorial del voto de Gustavo Petro** entre ambos ciclos electorales.

El analis muestra cómo cambiaron los patrones de apoyo en **primera** y **segunda vuelta**, y contrasta estas dinámicas con los candidatos que disputaron la segunda vuelta en cada elección: Iván Duque (2018) y Rodolfo Hernández (2022).

A partir de información desagregada por puesto de votación, se identifican variaciones espaciales en la intensidad del voto, cambios en la participación y reconfiguraciones del mapa electoral departamental, con el fin de aportar evidencia clara y útil para el análisis político y territorial.
:::

# Análisis Municipal

El Magdalena se divide en **30 municipios**, con Santa Marta como su principal centro urbano, concentrando gran parte de la población y del electorado. Entre 2018 y 2022, el apoyo a Gustavo Petro **creció de manera notable**, destacando municipios clave como Santa Marta (50.8% → 62.2%), Ariguaní (35.2% → 49.2%) y Cerro de San Antonio (28.1% → 51.8%).

El mapa permite explorar los resultados por municipio y visualizar cómo se intensificó el respaldo. Se observa una **consolidación del voto en el norte y centro** del departamento —Aracataca, Pivijay, Sitionuevo y El Retén superan el 60%— mientras que en el sur, municipios como Santa Ana, Guamal y Zapayán muestran incrementos más moderados, con apoyo aún por debajo del 40%. Este patrón evidencia un **voto territorialmente desigual**, con zonas estratégicas de mayor intensidad electoral.

::: panel-tabset
## Segunda vuelta

```{r}
# Cargar mapas de Magdalena
magdalena_map_1 <- readRDS("../03_figures/output/magdalena_map_2018.rds")
magdalena_map_2 <- readRDS("../03_figures/output/magdalena_map_2022.rds")

# Definir colores rojos
colores_rojos <- c(
  "0-20%"  = "#fff5f0",
  "20-30%" = "#fee0d2",
  "30-40%" = "#fcbba1",
  "40-50%" = "#fc9272",
  ">50%"   = "#fb6a4a"
)

# Categorizar votos (si no lo has hecho)
categorizar_votos <- function(df) {
  df %>%
    mutate(prop_cat = case_when(
      prop_mpio < 0.2 ~ "0-20%",
      prop_mpio >= 0.2 & prop_mpio < 0.3 ~ "20-30%",
      prop_mpio >= 0.3 & prop_mpio < 0.4 ~ "30-40%",
      prop_mpio >= 0.4 & prop_mpio < 0.5 ~ "40-50%",
      prop_mpio >= 0.5 ~ ">50%"
    )) %>%
    mutate(prop_cat = factor(prop_cat,
                             levels = c("0-20%", "20-30%", "30-40%", "40-50%", ">50%")))
}

magdalena_map_1 <- categorizar_votos(magdalena_map_1)
magdalena_map_2 <- categorizar_votos(magdalena_map_2)

pal <- colorFactor(
  palette = colores_rojos,
  domain = magdalena_map_1$prop_cat
)

leaflet() %>%
  addProviderTiles("CartoDB.Positron") %>%
  addPolygons(
    data = magdalena_map_1,
    fillColor = ~pal(prop_cat),
    color = "black",
    weight = 1,
    fillOpacity = 0.7,
    label = ~mpio_label,
    group = "2018",
    highlight = highlightOptions(
      weight = 3,
      color = "#666",
      fillOpacity = 0.9,
      bringToFront = TRUE
    )
  ) %>%
  addPolygons(
    data = magdalena_map_2,
    fillColor = ~pal(prop_cat),
    color = "black",
    weight = 1,
    fillOpacity = 0.7,
    label = ~mpio_label,
    group = "2022",
    highlight = highlightOptions(
      weight = 3,
      color = "#666",
      fillOpacity = 0.9,
      bringToFront = TRUE
    )
  ) %>%
  addLegend(
    "bottomright",
    colors = colores_rojos,
    labels = names(colores_rojos),
    title = "Proporción de votos"
  ) %>%
  addLayersControl(
    baseGroups = c("2018", "2022"),
    options = layersControlOptions(collapsed = FALSE)
  ) %>%
  hideGroup("2022")
```
:::

## Participación Electoral

Entre 2018 y 2022, los habitantes del Magdalena salieron a votar más: la participación creció un **14.6% en primera vuelta** (de 404 mil a 463 mil votos) y un **21.4% en segunda vuelta** (de 418 mil a 508 mil). En este periodo, *el apoyo a Gustavo Petro registró un crecimiento aún más notable*. En primera vuelta, pasó de captar **uno de cada tres votos (34%)** a casi **la mitad (49%)**. En segunda vuelta, el avance fue más contundente: pasó del **46% al 60%**. Así, en apenas cuatro años, Petro pasó de ser un candidato que *competía activamente en la contienda* a consolidarse como la **opción dominante en el departamento**.

```{r resumen_general}
# Calcular totales del departamento
total_votos_v1_2018 <- sum(datos_comparacion$t_votos_v1_2018, na.rm = TRUE)
total_votos_v2_2018 <- sum(datos_comparacion$t_votos_v2_2018, na.rm = TRUE)
total_votos_v1_2022 <- sum(datos_comparacion$t_votos_v1_2022, na.rm = TRUE)
total_votos_v2_2022 <- sum(datos_comparacion$t_votos_v2_2022, na.rm = TRUE)

# Calcular votos de Petro
petro_v1_2018 <- sum(datos_comparacion$Petro_v1_2018, na.rm = TRUE)
petro_v2_2018 <- sum(datos_comparacion$Petro_v2_2018, na.rm = TRUE)
petro_v1_2022 <- sum(datos_comparacion$Petro_v1_2022, na.rm = TRUE)
petro_v2_2022 <- sum(datos_comparacion$Petro_v2_2022, na.rm = TRUE)

# Crear tabla de participación electoral
resumen <- tibble(
  Indicador = c(
    "Total Votos 2018 - Primera Vuelta",
    "Total Votos 2018 - Segunda Vuelta",
    "Total Votos 2022 - Primera Vuelta",
    "Total Votos 2022 - Segunda Vuelta"
  ),
  Valor = c(
    total_votos_v1_2018,
    total_votos_v2_2018,
    total_votos_v1_2022,
    total_votos_v2_2022
  ),
  `Proporción Petro (%)` = c(
    (petro_v1_2018 / total_votos_v1_2018) * 100,
    (petro_v2_2018 / total_votos_v2_2018) * 100,
    (petro_v1_2022 / total_votos_v1_2022) * 100,
    (petro_v2_2022 / total_votos_v2_2022) * 100
  )
)

resumen %>% 
  mutate(
    Valor = comma(Valor),
    `Proporción Petro (%)` = paste0(round(`Proporción Petro (%)`, 2), "%")
  ) %>% 
  kbl(align = c("l", "r", "r")) %>% 
  kable_styling(
    bootstrap_options = c("condensed", "hover"),
    full_width = FALSE,
    position = "left",
    font_size = 12
  ) %>% 
  column_spec(1, bold = TRUE, width = "18em") %>% 
  column_spec(2, width = "8em") %>% 
  column_spec(3, width = "10em", color = "white", background = "#3498db") %>% 
  row_spec(0, bold = TRUE, color = "white", background = "#2c3e50")
```

## Petro frente a sus contrincantes

Petro sumó más de **90 mil votos nuevos en primera vuelta (+67%)** y cerca de **110 mil en segunda vuelta (+58%)** entre ambas elecciones. Sus rivales, en cambio, *perdieron fuerza*. Duque obtuvo 152 mil votos en la primera vuelta de 2018; Hernández apenas llegó a **78 mil en 2022**, una caída del **49%**. En segunda vuelta la pérdida se mantuvo: Hernández recibió **22 mil votos menos** que Duque cuatro años atrás (-10%).

El contraste es claro: mientras Petro *expandió su base electoral en ambas vueltas*, la coalición opositora se contrajo en primera vuelta y no logró recuperarse del todo en la definición. El Magdalena no solo votó más por Petro; votó *decididamente menos por sus opositores*.

```{r tabla_agregada_mejorada}
# Crear tabla resumen con métricas adicionales
tabla_magdalena_larga <- tibble(
  Región = rep("Magdalena", 4),
  Candidato = c("Gustavo Petro", "Gustavo Petro", 
                "Contrincante (Duque 2018 / Hernández 2022)", 
                "Contrincante (Duque 2018 / Hernández 2022)"),
  Vuelta = rep(c("Primera Vuelta", "Segunda Vuelta"), 2),
  
  `2018` = c(
    sum(datos_comparacion$Petro_v1_2018, na.rm = TRUE),
    sum(datos_comparacion$Petro_v2_2018, na.rm = TRUE),
    sum(datos_comparacion$Duque_v1_2018, na.rm = TRUE),
    sum(datos_comparacion$Duque_v2_2018, na.rm = TRUE)
  ),
  
  `2022` = c(
    sum(datos_comparacion$Petro_v1_2022, na.rm = TRUE),
    sum(datos_comparacion$Petro_v2_2022, na.rm = TRUE),
    sum(datos_comparacion$Hernandez_v1_2022, na.rm = TRUE),
    sum(datos_comparacion$Hernandez_v2_2022, na.rm = TRUE)
  )
) %>%
  mutate(
    `Δ Absoluta` = `2022` - `2018`,
    `Δ %` = ((`2022` - `2018`) / `2018`) * 100
  )

# Mostrar tabla formateada
tabla_magdalena_larga %>%
  mutate(
    `2018` = comma(`2018`),
    `2022` = comma(`2022`),
    `Δ Absoluta` = paste0(ifelse(`Δ Absoluta` > 0, "+", ""), comma(`Δ Absoluta`)),
    `Δ %` = paste0(ifelse(`Δ %` > 0, "+", ""), round(`Δ %`, 2), "%")
  ) %>%
  knitr::kable(
    align = c("l", "l", "l", "r", "r", "r", "r")
  ) %>%
  kable_styling(bootstrap_options = c("striped", "hover", "condensed", "bordered")) %>%
  row_spec(1:2, background = "#d4edda") %>%  # Color suave para Petro
  row_spec(3:4, background = "#f8d7da")      # Color suave para contrincantes
```

## Resultados por municipio

Los 30 municipios del Magdalena muestran trayectorias diversas, pero con un patrón común: *en 2022 Petro ganó votos en todas las ciudades respecto a la elección anterior*. Las diferencias están en la magnitud. Concordia —ubicado al noroccidente— incrementó en más del doble el apoyo al candidato en primera vuelta; *San Zenón, en cambio, apenas creció un 15%*. Santa Marta, con su volumen electoral, aportó **más de 15 mil votos nuevos** en primera vuelta, aunque su crecimiento porcentual fue modesto comparado con municipios más pequeños.

Lo interesante está en la *columna de participación*: algunos municipios que aumentaron su votación por Petro también crecieron significativamente en participación total (*Sitionuevo +49%*), mientras otros mantuvieron o incluso redujeron sus niveles de votación, *pero redistribuyeron sus preferencias hacia él*.

```{r tabla_municipios_detallada}
resumen_municipios <- datos_comparacion %>% 
  filter(ambos) %>% 
  group_by(mpio) %>% 
  summarise(
    `N° Puestos` = n(),
    
    # Petro Primera Vuelta
    `Petro 2018 V1` = sum(Petro_v1_2018, na.rm = TRUE),
    `Petro 2022 V1` = sum(Petro_v1_2022, na.rm = TRUE),
    `Δ Abs V1` = `Petro 2022 V1` - `Petro 2018 V1`,
    `Δ % V1` = ((`Petro 2022 V1` - `Petro 2018 V1`) / `Petro 2018 V1`) * 100,
    
    # Petro Segunda Vuelta
    `Petro 2018 V2` = sum(Petro_v2_2018, na.rm = TRUE),
    `Petro 2022 V2` = sum(Petro_v2_2022, na.rm = TRUE),
    `Δ Abs V2` = `Petro 2022 V2` - `Petro 2018 V2`,
    `Δ % V2` = ((`Petro 2022 V2` - `Petro 2018 V2`) / `Petro 2018 V2`) * 100,
    
    # Participación
    `Part. Δ %` = mean(var_participacion_v2, na.rm = TRUE)
  ) %>% 
  arrange(desc(`Δ Abs V2`))

# Función para aplicar color condicional
color_var <- function(x) {
  case_when(
    x > 0 ~ "#27ae60",   # Verde
    x < 0 ~ "#c0392b",   # Rojo
    TRUE ~ "#2c3e50"     # Gris oscuro
  )
}

resumen_municipios %>% 
  mutate(
    across(c(`Petro 2018 V1`, `Petro 2022 V1`, `Δ Abs V1`,
             `Petro 2018 V2`, `Petro 2022 V2`, `Δ Abs V2`), ~comma(.x)),
    `Δ % V1` = paste0(ifelse(`Δ % V1` > 0, "+", ""), round(`Δ % V1`, 1), "%"),
    `Δ % V2` = paste0(ifelse(`Δ % V2` > 0, "+", ""), round(`Δ % V2`, 1), "%"),
    `Part. Δ %` = paste0(ifelse(`Part. Δ %` > 0, "+", ""), round(`Part. Δ %`, 1), "%")
  ) %>% 
  kbl(align = c("l", rep("r", 10))) %>% 
  kable_styling(
    bootstrap_options = c("striped", "hover", "condensed"),
    full_width = TRUE,
    position = "left",
    font_size = 13
  ) %>% 
  column_spec(1, bold = TRUE, width = "12em") %>% 
  column_spec(6, 
    color = spec_color(resumen_municipios$`Δ % V1`, 
                       begin = 0.3, end = 0.9, 
                       option = "D", direction = 1)
  ) %>% 
  column_spec(10, 
    color = spec_color(resumen_municipios$`Δ % V2`, 
                       begin = 0.3, end = 0.9, 
                       option = "D", direction = 1)
  ) %>% 
  column_spec(11, 
    color = spec_color(resumen_municipios$`Part. Δ %`, 
                       begin = 0.3, end = 0.9, 
                       option = "D", direction = 1)
  ) %>% 
  row_spec(0, bold = TRUE, color = "white", background = "#2c3e50") %>% 
  scroll_box(width = "100%", height = "500px")
```

------------------------------------------------------------------------

# Análisis a Nivel Puesto de Votación

Para 2022, el Magdalena contó con **358 puestos de votación** habilitados por la Registraduría, distribuidos en sus 30 municipios. Santa Marta concentra **60 de ellos**, casi la quinta parte del total departamental, reflejando su peso demográfico como capital. Le siguen El Banco con 27 puestos, Guamal con 23, Ciénaga con 21 y Plato con 20. En el otro extremo están municipios como *Salamina con apenas 2 puestos*, El Retén con 3, y Algarrobo y Concordia con 4 cada uno.

Esta distribución marca diferencias importantes en cómo se lee el voto. En *municipios pequeños*, un solo puesto puede definir el resultado municipal completo. En Santa Marta, en cambio, la diversidad de puestos permite identificar **patrones espaciales más finos**, que empiezan a mostrar dónde exactamente ocurrieron los cambios en los resultados electorales y qué características territoriales podrían estar asociadas.

## Correlación de Votos 2018 vs 2022

Este gráfico compara puesto por puesto el desempeño de Petro en segunda vuelta entre ambas elecciones. Cada punto representa un puesto de votación: en el eje horizontal está su votación en 2018, en el vertical la de 2022. La línea punteada marca el equilibrio: si un puesto cayera exactamente sobre ella, significaría que Petro obtuvo los mismos votos en ambos años.

Salta a la vista que **la mayoría de puntos se ubican por encima de esa línea**. Petro creció en prácticamente todos los puestos del departamento. Los puntos en *verde más intenso* marcan los crecimientos más pronunciados: puestos donde duplicó o incluso triplicó su votación. Los pocos puntos rosados, ubicados bajo la línea, señalan las excepciones: lugares donde *perdió votos* entre una elección y otra.

La nube de puntos también muestra una correlación positiva: los puestos donde Petro ya era fuerte en 2018 tendieron a crecer aún más en 2022, consolidando bastiones. Pero incluso en territorios donde partía de votaciones bajas logró sumar.

```{r correlacion_petro_interactivo, echo=FALSE}
library(plotly)

p <- datos_comparacion %>% 
  filter(ambos) %>% 
  ggplot(
    aes(
      x = Petro_v2_2018,
      y = Petro_v2_2022,
      text = paste0(
        "<b>Puesto:</b> ", puesto_nom, "<br>",
        "<b>Municipio:</b> ", mpio, "<br>",
        "<b>Votos 2018:</b> ", comma(Petro_v2_2018), "<br>",
        "<b>Votos 2022:</b> ", comma(Petro_v2_2022), "<br>",
        "<b>Variación (%):</b> ", round(var_Petro_v2, 1)
      )
    )
  ) +
  geom_point(
    aes(color = var_Petro_v2, size = t_votos_v2_2022),
    alpha = 0.85,
    stroke = 0.4
  ) +
  geom_abline(intercept = 0, slope = 1, linetype = "dashed", color = "black") +
  scale_color_gradient2(
    low = "#8B0000",      # rojo fuerte
    mid = "#FFFFFF",      # blanco puro
    high = "#003300",     # verde oscuro
    midpoint = 0
  ) +
  scale_size_continuous(range = c(4, 10)) +
  labs(
    x = "Votos Petro 2018 (2da vuelta)",
    y = "Votos Petro 2022 (2da vuelta)"
  ) +
  theme_minimal(base_size = 13) +
  theme(
    legend.position = "none",
    panel.grid.minor = element_blank()
  )

ggplotly(p, tooltip = "text")

```

## Mayores Ganancias de Petro

Estos diez puestos registraron las mayores variaciones absolutas en el voto por Petro al comparar las rondas finales de 2018 y 2022. El *megacolegio Aluna Cisne* en Santa Marta lidera: pasó de 1.189 votos a 3.608, sumando 2.419 votos nuevos (+203%). Le sigue la *cabecera* del municipio El Retén con un incremento de 2.276 votos, y el *colegio Técnico Simón Bolívar de Mamatoco* con cerca de 2.000 votos adicionales.

La geografía de estas ganancias muestra lo siguiente: **siete de los diez puestos están en Santa Marta**, concentrados en colegios de barrios populares y zonas de expansión urbana. Los otros tres corresponden a cabeceras municipales (El Retén y Sitionuevo) y a instituciones educativas en Ciénaga y Fundación. Son territorios con *alta densidad de votantes*, donde pequeños movimientos en preferencias se traducen en miles de votos.

```{r top_ganancias}
datos_comparacion %>% 
  filter(ambos, !is.na(var_abs_Petro_v2)) %>% 
  arrange(desc(var_abs_Petro_v2)) %>% 
  head(10) %>% 
  select(
    Municipio = mpio,
    Puesto = puesto_nom,
    `2018` = Petro_v2_2018,
    `2022` = Petro_v2_2022,
    `Ganancia` = var_abs_Petro_v2,
    `Var %` = var_Petro_v2
  ) %>% 
  mutate(
    across(c(`2018`, `2022`, Ganancia), ~comma(.x)),
    `Var %` = paste0("+", round(`Var %`, 1), "%")
  ) %>% 
  kbl(align = c("l", "l", rep("r", 4))) %>% 
  kable_styling(
    bootstrap_options = c("condensed", "hover"),
    full_width = FALSE,
    font_size = 12
  ) %>% 
  row_spec(0, bold = TRUE, color = "white", background = "#27ae60") %>% 
  column_spec(1:2, bold = TRUE, width = "10em") %>% 
  column_spec(3:6, width = "7em")
```

## Mayores Pérdidas de Petro

No todo fue crecimiento. Estos diez puestos registraron las mayores pérdidas absolutas en el voto por Petro entre las rondas finales en cada elección. Los siguientes corresponden a los diez puestos en los que Petro registró pérdidas de votos entre 2018 y 2022. Nueve de ellos están en Santa Marta, concentrados principalmente en colegios del centro y el norte de la ciudad. El *IED John F. Kennedy* registró la mayor caída: pasó de 2.551 votos a apenas 94 (-96%). Le sigue la *Normal Superior San Pedro* con una pérdida de 2.078 votos (-34%), y el *Liceo del Norte* con 1.027 votos menos (-25,5%).

El único puesto fuera de Santa Marta es el *Parque 7 de Agosto* en Fundación, que cedió 414 votos (-19,5%). Vale la pena notar que varios de estos puestos, a pesar de las pérdidas, mantienen votaciones absolutas altas por Petro: *El Pando* con 5.080, *El Parque* con 4.861 y la *Normal Superior* con 4.013. No -necesariamente- son territorios que le quitaron su apoyo, sino lugares donde su votación se contrajo, mientras que, en prácticamente todo el resto del departamento crecía de forma sostenida. Que las pérdidas se concentren geográficamente en Santa Marta sugiere dinámicas locales de la capital, distintas al patrón de expansión generalizada que caracterizó al resto del Magdalena.

```{r top_perdidas}
datos_comparacion %>% 
  filter(ambos, !is.na(var_abs_Petro_v2)) %>% 
  arrange(var_abs_Petro_v2) %>% 
  head(10) %>% 
  select(
    Municipio = mpio,
    Puesto = puesto_nom,
    `2018` = Petro_v2_2018,
    `2022` = Petro_v2_2022,
    `Pérdida` = var_abs_Petro_v2,
    `Var %` = var_Petro_v2
  ) %>% 
  mutate(
    across(c(`2018`, `2022`, Pérdida), ~comma(.x)),
    `Var %` = paste0(round(`Var %`, 1), "%")
  ) %>% 
  kbl(align = c("l", "l", rep("r", 4))) %>% 
  kable_styling(
    bootstrap_options = c("condensed", "hover"),
    full_width = FALSE,
    font_size = 12
  ) %>% 
  row_spec(0, bold = TRUE, color = "white", background = "#c0392b") %>% 
  column_spec(1:2, bold = TRUE, width = "10em") %>% 
  column_spec(3:6, width = "7em")
```

## Puestos que Cambiaron de Ganador entre elecciones (Flips)

La tabla muestra los puestos que cambiaron de ganador entre 2018 y 2022, tanto en primera como en segunda vuelta. Aracataca es un caso emblemático: de 13 puestos, 11 que había ganado Duque en 2018 viraron a Petro en 2022. En Ciénaga, ocho puestos que fueron de Duque pasaron a manos de Petro, consolidando el dominio petrista en la ciudad.

El patrón se repite en Zona Bananera, Fundación, Puebloviejo y Santa Marta, donde decenas de colegios y corregimientos que votaron mayoritariamente por Duque en 2018 eligieron a Petro cuatro años después. Algunos cambios son particularmente llamativos: en Concordia, puestos que habían votado por Vargas Lleras en primera vuelta de 2018 pasaron directamente a Petro en 2022.

Pero no todo el mapa viró hacia Petro. En municipios como El Banco, Guamal, Pijiño del Carmen y San Sebastián de Buenavista, varios puestos que ganó Duque en 2018 no fueron para Petro sino para Federico Gutiérrez en 2022 (primera vuelta). Rodolfo Hernández logró sostener algunos territorios que Duque había ganado —como en Santa Ana o Sabanas de San Ángel—, aunque en general no consiguió retener la coalición uribista.

```{r analisis_flips}
# Tabla de flips - CONSIDERANDO TODOS LOS CANDIDATOS
flips_completa <- datos_comparacion %>% 
  filter(ambos) %>% 
  mutate(
    # Determinar si Petro ganó en todas las vueltas de ambas elecciones
    petro_gano_todas = (ganador_v1_2018 == "Petro" & ganador_v2_2018 == "Petro" &
                        ganador_v1_2022 == "Petro" & ganador_v2_2022 == "Petro"),
    # Determinar si Petro no ganó en ninguna
    petro_perdio_todas = (ganador_v1_2018 != "Petro" & ganador_v2_2018 != "Petro" &
                          ganador_v1_2022 != "Petro" & ganador_v2_2022 != "Petro")
  ) %>% 
  select(
    Municipio = mpio,
    Puesto = puesto_nom,
    `2018 V1` = ganador_v1_2018,
    `2018 V2` = ganador_v2_2018,
    `2022 V1` = ganador_v1_2022,
    `2022 V2` = ganador_v2_2022,
    petro_gano_todas,
    petro_perdio_todas
  ) %>% 
  arrange(Municipio, Puesto)

# Crear índices para colorear filas
idx_petro_todas <- which(flips_completa$petro_gano_todas)
idx_petro_ninguna <- which(flips_completa$petro_perdio_todas)

# Tabla principal
flips_completa %>% 
  select(-petro_gano_todas, -petro_perdio_todas) %>% 
  kbl(align = c("l", "l", rep("c", 4))) %>% 
  kable_styling(
    bootstrap_options = c("condensed", "hover", "striped"),
    full_width = FALSE,
    font_size = 11
  ) %>% 
  column_spec(1, bold = TRUE, width = "10em") %>% 
  column_spec(2, width = "15em") %>% 
  column_spec(3:6, width = "7em") %>% 
  add_header_above(c(" " = 2, "Ganador 2018" = 2, "Ganador 2022" = 2)) %>% 
  row_spec(0, bold = TRUE, color = "white", background = "#2c3e50") %>% 
  row_spec(idx_petro_todas, background = "#c8e6c9", bold = TRUE) %>% 
  row_spec(idx_petro_ninguna, background = "#ffcdd2") %>% 
  scroll_box(width = "100%", height = "600px")
```

## Mirada espacial de los votos

Este mapa interactivo geolocaliza los puestos de votación del Magdalena y muestra visualmente cómo cambió el voto por Petro en segunda vuelta entre ambas elecciones. Cada círculo representa un puesto: su tamaño es proporcional a la participación electoral en 2022 (mientras mayor el número de votantes, más grande el punto), y su color indica la magnitud del cambio.

El verde domina el mapa. Los puntos en *🟢 verde oscuro (50% o más)* corresponden a los puestos donde Petro duplicó o triplicó su votación. El *🟢 verde claro (25% a 50%)* señala crecimientos moderados pero significativos. El *🟡 amarillo (-25% a 25%)* indica estabilidad relativa. Los pocos puntos en *🟠 naranja (-50% a -25%)* y *🔴 rojo oscuro (-50% o más)*, concentrados principalmente en Santa Marta, muestran las pérdidas más relevantes. Los puntos en *⚫ gris* corresponden a puestos sin información comparable.

Geográficamente, el crecimiento fue generalizado pero con intensidades distintas. La zona norte del departamento (Santa Marta, Ciénaga, Zona Bananera) muestra una mezcla de verdes claros y oscuros con algunos amarillos, reflejando procesos de consolidación en territorios ya fuertes. El centro y sur (municipios como Aracataca, Fundación, Plato y El Banco) presentan predominio de verdes intermedios, lo que indica expansiones relativas más altas en zonas donde Petro partía de bases electorales más débiles en 2018.

El mapa es interactivo: se puede hacer clic en cualquier punto para observar el detalle de cada puesto específico, y filtrar por municipio usando el selector superior, lo que permite identificar patrones locales con mayor precisión.

```{r mapa_interactivo, fig.height=10}
# Calcular tamaños de radio proporcionales a participación
datos_mapa <- datos_mapa %>% 
  mutate(
    # Usar votos de segunda vuelta 2022 (o 2018 si no hay 2022)
    votos_referencia = coalesce(t_votos_v2_2022, t_votos_v2_2018, 0),
    # Escalar radius entre 4 y 18 basado en participación (raíz cuadrada para mejor visualización)
    radius_scaled = scales::rescale(sqrt(votos_referencia), to = c(4, 18))
  )

# Preparar datos para crosstalk
datos_compartidos <- SharedData$new(
  datos_mapa %>% 
    mutate(
      mpio = ifelse(is.na(mpio), "Sin municipio", mpio),
      puesto_nom = ifelse(is.na(puesto_nom), "Sin nombre", puesto_nom)
    ),
  key = ~id_puesto
)

# Paleta de colores con rangos
pal <- colorBin(
  palette = c("#d73027", "#fc8d59", "#fee08b", "#d9ef8b", "#91cf60", "#1a9850"),
  domain = datos_mapa$var_Petro_v2,
  bins = c(-Inf,-50, -25, 25, 50, 100, Inf),
  na.color = "#808080"
)

# Filtro por municipio
filter_select(
  id = "municipio",
  label = "Selecciona municipio:",
  sharedData = datos_compartidos,
  group = ~mpio,
  multiple = TRUE
)

# Crear el mapa con fondo claro, más grande y puntos proporcionales
leaflet(datos_compartidos, height = 750, width = "100%") %>% 
  # Usar CartoDB Positron para fondo minimalista y claro
  addProviderTiles(providers$CartoDB.Positron) %>%
  addCircleMarkers(
    lng = ~lon,
    lat = ~lat,
    radius = ~radius_scaled,  # Radio variable según participación
    color = "#2c3e50",  # Borde oscuro para mejor contraste
    fillColor = ~pal(var_Petro_v2),
    fillOpacity = 0.7,
    stroke = TRUE,
    weight = 1.5,
    opacity = 0.9,
    popup = ~paste0(
      "<div style='width:520px; background-color:#ffffff; padding:15px; border-radius:8px; box-shadow:0 2px 8px rgba(0,0,0,0.15);'>",
      "<h4 style='margin:0 0 10px 0; color:#2c3e50; border-bottom:2px solid #3498db; padding-bottom:8px;'><strong>", puesto_nom, "</strong></h4>",
      "<p style='margin:5px 0; font-size:13px;'><strong>Municipio:</strong> ", mpio, "</p>",
      "<p style='margin:5px 0; font-size:13px;'><strong>ID:</strong> ", id_puesto, "</p>",
      
      ifelse(solo_2018, 
        "<div style='margin:10px 0; padding:10px; background-color:#fff3cd; border-left:4px solid #ffc107; border-radius:4px;'><strong>⚠️ Solo datos 2018</strong></div>",
        ifelse(solo_2022,
          "<div style='margin:10px 0; padding:10px; background-color:#d1ecf1; border-left:4px solid #17a2b8; border-radius:4px;'><strong>ℹ️ Solo datos 2022</strong></div>",
          "")),
      
      "<hr style='margin:15px 0; border:none; border-top:1px solid #ddd;'>",
      
      "<table style='width:100%; border-collapse: collapse; font-size:12px; background-color:#ffffff;'>",
      "<thead>",
      "<tr style='background-color:#34495e; color:white;'>",
      "<th colspan='4' style='padding:10px; text-align:center; border:1px solid #bdc3c7; font-size:13px;'>GUSTAVO PETRO</th>",
      "</tr>",
      "<tr style='background-color:#ecf0f1;'>",
      "<th style='padding:6px; border:1px solid #bdc3c7; font-weight:bold;'></th>",
      "<th style='padding:6px; border:1px solid #bdc3c7; text-align:center; font-weight:bold;'>2018</th>",
      "<th style='padding:6px; border:1px solid #bdc3c7; text-align:center; font-weight:bold;'>2022</th>",
      "<th style='padding:6px; border:1px solid #bdc3c7; text-align:center; font-weight:bold;'>Δ</th>",
      "</tr>",
      "</thead>",
      "<tbody style='background-color:#ffffff;'>",
      "<tr style='background-color:#ffffff;'>",
      "<td style='padding:6px; border:1px solid #bdc3c7; background-color:#f8f9fa;'><strong>1ª Vuelta</strong></td>",
      "<td style='padding:6px; border:1px solid #bdc3c7; text-align:right; background-color:#ffffff;'>", 
        ifelse(!is.na(Petro_v1_2018), comma(Petro_v1_2018), "N/A"), "</td>",
      "<td style='padding:6px; border:1px solid #bdc3c7; text-align:right; background-color:#ffffff;'>", 
        ifelse(!is.na(Petro_v1_2022), comma(Petro_v1_2022), "N/A"), "</td>",
      "<td style='padding:6px; border:1px solid #bdc3c7; text-align:right; font-weight:bold; background-color:#ffffff; color:", 
        ifelse(!is.na(var_Petro_v1) & var_Petro_v1 > 0, "#27ae60", 
               ifelse(!is.na(var_Petro_v1) & var_Petro_v1 < 0, "#c0392b", "black")), ";'>", 
        ifelse(!is.na(var_Petro_v1), paste0(ifelse(var_Petro_v1 > 0, "+", ""), round(var_Petro_v1, 1), "%"), "N/A"), "</td>",
      "</tr>",
      "<tr style='background-color:#ffffff;'>",
      "<td style='padding:6px; border:1px solid #bdc3c7; background-color:#f8f9fa;'><strong>2ª Vuelta</strong></td>",
      "<td style='padding:6px; border:1px solid #bdc3c7; text-align:right; background-color:#ffffff;'>", 
        ifelse(!is.na(Petro_v2_2018), comma(Petro_v2_2018), "N/A"), "</td>",
      "<td style='padding:6px; border:1px solid #bdc3c7; text-align:right; background-color:#ffffff;'>", 
        ifelse(!is.na(Petro_v2_2022), comma(Petro_v2_2022), "N/A"), "</td>",
      "<td style='padding:6px; border:1px solid #bdc3c7; text-align:right; font-weight:bold; background-color:#ffffff; color:", 
        ifelse(!is.na(var_Petro_v2) & var_Petro_v2 > 0, "#27ae60", 
               ifelse(!is.na(var_Petro_v2) & var_Petro_v2 < 0, "#c0392b", "black")), ";'>", 
        ifelse(!is.na(var_Petro_v2), paste0(ifelse(var_Petro_v2 > 0, "+", ""), round(var_Petro_v2, 1), "%"), "N/A"), "</td>",
      "</tr>",
      "</tbody>",
      "</table>",
      
      "<div style='height:12px;'></div>",
      
      "<table style='width:100%; border-collapse: collapse; font-size:12px; background-color:#ffffff;'>",
      "<thead>",
      "<tr style='background-color:#c0392b; color:white;'>",
      "<th colspan='4' style='padding:10px; text-align:center; border:1px solid #bdc3c7; font-size:13px;'>CONTRINCANTES</th>",
      "</tr>",
      "<tr style='background-color:#ecf0f1;'>",
      "<th style='padding:6px; border:1px solid #bdc3c7; font-weight:bold;'></th>",
      "<th style='padding:6px; border:1px solid #bdc3c7; text-align:center; font-weight:bold;'>Duque 2018</th>",
      "<th style='padding:6px; border:1px solid #bdc3c7; text-align:center; font-weight:bold;'>Hernández 2022</th>",
      "<th style='padding:6px; border:1px solid #bdc3c7; text-align:center; font-weight:bold;'>Δ</th>",
      "</tr>",
      "</thead>",
      "<tbody style='background-color:#ffffff;'>",
      "<tr style='background-color:#ffffff;'>",
      "<td style='padding:6px; border:1px solid #bdc3c7; background-color:#f8f9fa;'><strong>1ª Vuelta</strong></td>",
      "<td style='padding:6px; border:1px solid #bdc3c7; text-align:right; background-color:#ffffff;'>", 
        ifelse(!is.na(Duque_v1_2018), comma(Duque_v1_2018), "N/A"), "</td>",
      "<td style='padding:6px; border:1px solid #bdc3c7; text-align:right; background-color:#ffffff;'>", 
        ifelse(!is.na(Hernandez_v1_2022), comma(Hernandez_v1_2022), "N/A"), "</td>",
      "<td style='padding:6px; border:1px solid #bdc3c7; text-align:right; font-weight:bold; background-color:#ffffff; color:", 
        ifelse(!is.na(var_Contrincante_v1) & var_Contrincante_v1 > 0, "#27ae60", 
               ifelse(!is.na(var_Contrincante_v1) & var_Contrincante_v1 < 0, "#c0392b", "black")), ";'>", 
        ifelse(!is.na(var_Contrincante_v1), paste0(ifelse(var_Contrincante_v1 > 0, "+", ""), round(var_Contrincante_v1, 1), "%"), "N/A"), "</td>",
      "</tr>",
      "<tr style='background-color:#ffffff;'>",
      "<td style='padding:6px; border:1px solid #bdc3c7; background-color:#f8f9fa;'><strong>2ª Vuelta</strong></td>",
      "<td style='padding:6px; border:1px solid #bdc3c7; text-align:right; background-color:#ffffff;'>", 
        ifelse(!is.na(Duque_v2_2018), comma(Duque_v2_2018), "N/A"), "</td>",
      "<td style='padding:6px; border:1px solid #bdc3c7; text-align:right; background-color:#ffffff;'>", 
        ifelse(!is.na(Hernandez_v2_2022), comma(Hernandez_v2_2022), "N/A"), "</td>",
      "<td style='padding:6px; border:1px solid #bdc3c7; text-align:right; font-weight:bold; background-color:#ffffff; color:", 
        ifelse(!is.na(var_Contrincante_v2) & var_Contrincante_v2 > 0, "#27ae60", 
               ifelse(!is.na(var_Contrincante_v2) & var_Contrincante_v2 < 0, "#c0392b", "black")), ";'>", 
        ifelse(!is.na(var_Contrincante_v2), paste0(ifelse(var_Contrincante_v2 > 0, "+", ""), round(var_Contrincante_v2, 1), "%"), "N/A"), "</td>",
      "</tr>",
      "</tbody>",
      "</table>",
      
      "<hr style='margin:15px 0; border:none; border-top:1px solid #ddd;'>",
      "<p style='font-size:11px; color:#7f8c8d; margin:0; padding:8px; background-color:#f8f9fa; border-radius:4px;'><strong>Participación Δ:</strong> ",
      ifelse(!is.na(var_participacion_v2), 
        paste0(ifelse(var_participacion_v2 > 0, "+", ""), round(var_participacion_v2, 1), "% (2ª vuelta)"), 
        "N/A"),
      "</p>",
      
      "</div>"
    ),
    label = ~puesto_nom
  ) %>% 
  addLegend(
  position = "bottomright",
  pal = pal,
  values = ~var_Petro_v2,
  title = "Variación Petro<br>2ª Vuelta (%)",
  opacity = 0.8,
  labFormat = function(type, cuts, p) {
    cuts <- as.numeric(cuts)

    paste0(
      ifelse(is.infinite(cuts[-length(cuts)]),
             ifelse(cuts[-length(cuts)] < 0, "< ", ""),
             cuts[-length(cuts)]),
      " – ",
      ifelse(is.infinite(cuts[-1]),
             ifelse(cuts[-1] > 0, "> ", ""),
             cuts[-1]),
      "%"
    )
  },
  na.label = "Sin datos"
)

```

## Resultados por puestos de votación

```{r tabla_datos_completa, results='asis'}

tabla_puestos <- datos_mapa %>% 
  st_drop_geometry() %>% 
  filter(ambos) %>% 
  select(
    Municipio = mpio,
    Puesto = puesto_nom,
    `Petro 2018 V1` = Petro_v1_2018,
    `Petro 2022 V1` = Petro_v1_2022,
    `Δ % V1` = var_Petro_v1,
    `Petro 2018 V2` = Petro_v2_2018,
    `Petro 2022 V2` = Petro_v2_2022,
    `Δ % V2` = var_Petro_v2,
    `Part. Δ %` = var_participacion_v2
  )

valores_color <- tabla_puestos %>% 
  select(`Δ % V1`, `Δ % V2`, `Part. Δ %`) %>% 
  unlist()

# Recorte robusto (percentil 95)
max_abs <- quantile(abs(valores_color), 0.95, na.rm = TRUE)

color_grad <- function(x) {
  
  intensidad <- abs(x) / max_abs
  intensidad <- pmin(intensidad, 1)        # truncar extremos
  intensidad <- 0.35 + 0.65 * intensidad   # piso mínimo 35%
  
  ifelse(
    x > 0,
    col_numeric(c("#66bb6a", "#006400"), domain = c(0.35,1))(intensidad),
    col_numeric(c("#ef5350", "#8B0000"), domain = c(0.35,1))(intensidad)
  )
}

tabla_puestos %>% 
  mutate(
    across(contains("2018") | contains("2022"), ~comma(.x)),
    `Δ % V1` = cell_spec(
      paste0(ifelse(`Δ % V1` > 0, "+", ""), round(`Δ % V1`, 1), "%"),
      color = color_grad(tabla_puestos$`Δ % V1`),
      bold = TRUE
    ),
    `Δ % V2` = cell_spec(
      paste0(ifelse(`Δ % V2` > 0, "+", ""), round(`Δ % V2`, 1), "%"),
      color = color_grad(tabla_puestos$`Δ % V2`),
      bold = TRUE
    ),
    `Part. Δ %` = cell_spec(
      paste0(ifelse(`Part. Δ %` > 0, "+", ""), round(`Part. Δ %`, 1), "%"),
      color = color_grad(tabla_puestos$`Part. Δ %`),
      bold = TRUE
    )
  ) %>% 
  kbl(
    align = c("l", "l", rep("r", 7)),
    escape = FALSE
  ) %>% 
  kable_styling(
    bootstrap_options = c("striped", "hover", "condensed"),
    full_width = TRUE,
    position = "left",
    font_size = 13
  ) %>% 
  column_spec(1, bold = TRUE, width = "10em") %>% 
  row_spec(0, bold = TRUE, color = "white", background = "#2c3e50") %>% 
  scroll_box(width = "100%", height = "500px")

```

::: callout-note
**Nota metodológica**

Las bases de datos empleadas en este estudio contienen información completa de los puestos de votación para cada elección; sin embargo, los análisis desarrollados a lo largo del informe se realizan exclusivamente sobre el subconjunto de puestos que coinciden en ambas elecciones (2018 y 2022), con el objetivo de asegurar la consistencia y comparabilidad temporal de los resultados. En contraste, el mapa de visualización presentado en la sección 2.5 incorpora la totalidad de los puestos de votación habilitados en cada elección, dado que su finalidad es estrictamente descriptiva y busca proporcionar una representación espacial exhaustiva del territorio.
:::

------------------------------------------------------------------------

```{r footer, results='asis', echo=FALSE}
cat('
<div style="text-align: center; margin-top: 40px; padding: 20px; background-color: #ecf0f1; border-radius: 8px;">
<strong style="font-size: 16px;">Evolución territorial del voto por Gustavo Petro en el Magdalena</strong><br>
<span style="font-size: 14px;">Elecciones presidenciales 2018–2022</span><br>
<em style="font-size: 12px; color: #7f8c8d;">
Centro de Investigación en Economía y Finanzas (CIENFI) – Universidad Icesi
</em>
</div>
')
```
